【裁判字號】    94,訴,480
【裁判日期】    950627
【裁判案由】    排除侵害
【裁判全文】
臺灣基隆地方法院民事判決               94年度訴字第480號
原      告  丙○○
訴訟代理人  黃秀禎律師
被      告  甲  ○
訴訟代理人  楊文獻
被      告  福壽園興業有限公司
                        為送達.
法定代理人  乙○○
上列當事人間請求排除侵害事件，本院於民國95年6 月13日言詞
辯論終結，判決如下：
    主  文
原告之訴駁回。
訴訟費用由原告負擔。
    事  實
甲、原告方面：
一、聲明：確認被告甲○與福壽園興業有限公司（以下簡稱：福
    壽園公司）於本院94年度訴字第428 號履行契約事件所成立
    之和解筆錄，就和解內容第2 項部分「被告願將台北縣政府
    工務局核發80金建字第1533號建造執照中之中央大殿及左右
    兩棟（即扣除台北縣政府工務局84金使字第1656號使用執照
    ，房屋門牌號碼為台北縣金山鄉西湖村尖山子18之5 至18之
    12號等八座建物），第一層面積為456.12平方公尺，第二層
    面積為127.34平方公尺建物（以下簡稱系爭建物）之起造人
    名義變更為原告」之法律關係不存在，該部分之和解內容應
    予撤銷。
二、陳述：
  (一)原告前於民國91年10月間向本院投標應買被告福壽園公司所
    有經訴外人葛念蕙聲請強制執行拍賣如附表所示之不動產，
    於91年11月3 日取得不動產權利移轉證書，原告所應買之不
    動產標的物包含上開和解內容所示之建物，系爭建物因未取
    得使用執照，且被告福壽園公司已遭經濟部撤銷公司登記，
    無法辦理起造人變更，故迄今仍無法辦理所有權登記，但原
    告自取得所有權後，均依法繳納稅捐。不料被告甲○向本院
    對被告福壽園公司提出履行契約訴訟，雙方並於94年度訴字
    第428 號事件達成訴訟上和解，被告福壽園公司竟同意將原
    告所有系爭建物變更起造人為被告甲○，再申請使用執照而
    取得所有權，已嚴重侵害原告之所有權，為此依民法第 767
    條及民事訴訟法第507條之1規定起訴請求判決如聲明所示。
  (二)依被告甲○所提與原告簽訂之房屋土地買賣契約書暨債務清
    償協議書第壹條之記載，被告甲○向原告所購買之房屋僅為
    「台北縣金山鄉○○段大水堀小段125-12地號上建號19、20
    、21、22號，房屋四棟所有權全部」，並未包含本件系爭未
    取得使用執照之建物，且被告甲○於95年3 月16日言詞辯論
    時自承「契約本身沒有提到執行處所稱臨17建物的標的物」
    ，被告將非買賣範圍內之系爭建物成立訴訟上之和解，嚴重
    侵害原告之權益。
  (三)原告與乙○○所簽訂之協議書係為將門牌號碼臺北縣金山鄉
    尖山子18之5、18之7、18之9、18之11等4戶建物之建造執照
    變更為原告名義，及門牌號碼臺北縣金山鄉尖山子18之6、1
    8之8、18之10、18之12等4 戶建物讓與原告所有，與系爭建
    物無關，被告甲○執該協議書主張取得其系爭建物之權利，
    顯有違誤。
  (四)被告甲○是依據其與被告福壽園公司於94年8 月15日所簽訂
    之協議書，提起94年度訴字第428 號履行契約訴訟，上開協
    議書之簽訂日期早於被告甲○與原告於94年9月9日所簽訂之
    協議書，可見被告甲○並不是基於已經向原告購買取得系爭
    建物而提起該件訴訟，且協議之標的包括屬於原告所有之系
    爭建物，係屬無權處分他人之物，目的在利用系爭建物未取
    得使用執照，與被告福壽園公司達成訴訟上和解，直接由被
    告福壽園公司之名義辦理變更起造人，無須向原告購買支付
    價金而取得系爭建物之所有權。
三、證據：提出本院91年11月3 日基院政民執讓字第2149號不動
    產權利移轉證書、契稅繳款書、債務清償協議書影本各 1件
    。
乙、被告方面：
一、被告甲○未於最後言詞辯論期日到場，據其以前到場及所提
    書狀為聲明及陳述如下：
  (一)聲明：如判決主文第1項所示。
  (二)陳述：原告主張於91年11月3 日取得系爭建物之不動產權利
    移轉證書，被告固不否認，但原告分別於91年12月30日及92
    年1 月23日與原權利人即被告福壽園公司法定代理人乙○○
    就建造執照變更為原告名義事宜簽訂協議書，之後原告於94
    年9月9日與被告甲○簽訂房屋土地買賣契約暨債務清償協議
    書，原告將其所有如附表所示之不動產出售被告甲○，並約
    定「同時乙方（即原告）亦同意，乙方與乙○○女士簽訂之
    契約（詳如附件）其權利概由甲方（即被告甲○）承受」，
    系爭建物之權利既已由原告讓與被告甲○，則被告甲○與原
    權利人另行成立和解，無從侵害原告之權利。
  (三)證據：提出協議書、補充協議書、房屋土地買賣契約書暨債
    務清償協議書、授權書影本各1件及相片1張。
二、被告福壽園公司未於言詞辯論期日到場，亦未提出書狀為任
    何聲明或陳述。
丙、本院依職權勘驗系爭建物，並調閱本院94年度訴字第428 號
    履行契約事件卷宗。
    理  由
一、被告經合法通知，被告甲○未於最後言詞辯論期日到場，被
    告福壽園公司未於言詞辯論期日到場，均無民事訴訟法第38
    6 條各款所列情形，准原告之聲請，由其一造辯論而為判決
    。
二、當事人不爭執的事實：訴外人葛王玉英（死亡後由葛念蕙承
    受訴訟）對被告福壽園公司之財產聲請強制執行，經本院87
    年度執字第2149號強制執行事件拍賣如附表所示之不動產，
    之後由原告應買全部不動產並繳足價金，本院民事執行處於
    91年11月3 日發給原告權利移轉證明，而系爭建物因無使用
    執照，至今仍未辦理所有權第一次登記之事實，為原告與被
    告甲○所不爭執，且有不動產權利移轉證書影本在卷可憑，
    堪信為真實。
三、本件爭點及本院判斷：
  (一)關於撤銷被告間於本院94年度訴字第428 號成立變更起造人
    名義之和解內容部分：
  (1)按有法律上利害關係之第三人，非因可歸責於己之事由而未
    參加訴訟，致不能提出足以影響判決結果之攻擊或防禦方法
    者，得以兩造為共同被告對於確定終局判決提起撤銷之訴，
    請求撤銷對其不利部分之判決，但應循其他法定程序請求救
    濟者，不在此限，民事訴訟法第507條之1固定有明文。然本
    條所定第三人撤銷之訴，乃因民事訴訟就特定類型之事件，
    在貫徹訴訟經濟之要求，發揮訴訟制度解決紛爭之功能理念
    下，有擴張判決效力及於訴訟外第三人之必要，但為保障該
    第三人之程序權，亦應許其於一定條件下得否定該判決之效
    力，故於92年2月7日修正民事訴訟法時，有此對於有利害關
    係第三人特別救濟程序之增設。因此，第三人撤銷之訴之原
    告，須以原確定終局判決效力所及之有法律上利害關係之第
    三人為限（參見本條92年2月7日增訂理由，以及王甲乙等三
    人合著，民事訴訟法新論，92年8月版第726頁）。
  (2)查被告甲○對被告福壽園公司提出履行契約訴訟，雙方並於
    本院94年度訴字第428 號事件成立訴訟上和解，原告並非該
    事件之當事人，亦未曾為訴訟參加或受訴訟告知，業經本院
    調閱卷宗查明屬實，當然無從發生民事訴訟法第63條之法律
    效果，原告自不受該和解內容之拘束，且被告間之履行契約
    訴訟事件，亦無判決效力擴張及於訴訟外第三人之情形。依
    前述民事訴訟法第507條之1「第三人撤銷之訴」之立法理由
    ，所稱「有法律上利害關係之第三人」，係指確定判決效力
    所及之人，原告既非上開訴訟上和解效力所及之人，其提起
    第507條之1「第三人撤銷之訴」，自屬當事人不適格，應予
    駁回。
  (二)關於確認被告間於本院94年度訴字第428 號成立變更起造人
    名義之和解內容法律關係不存在部分：
  (1)按確認之訴非原告有即受確認判決之法律上利益，不得提起
    ，所謂即受確認判決之法律上利益，須因法律關係之存在與
    否不明確，致原告在私法上之地位有受侵害之危險，而此項
    危險得以對於被告之確認判決除去之者，始為存在（參照最
    高法院27年度上字第316號判例意旨）。
  (2)查建造執照上僅係建築主管機關為管理建築物所為之行政措
    施，並非取得所有權之法定證據，未辦理建物所有權第一次
    登記前，房屋所有權屬於實際出資完成興建之原始建築人，
    與起造人名義屬誰無關，且在建造執照上列載為起造人之法
    律上原因甚多，自不能僅憑起造人名義遽認該名義人即係建
    物之原始所有人。再者，依土地登記規則第79條第1項第2款
    之規定，申請建物所有權第一次登記，申請人非建物起造人
    時，應向地政機關檢具移轉契約書或其他證明文件，申請建
    物所有權第一次登記，足見申請建物所有權第一次登記者，
    非以建造執照上列載之起造人為限，故主管機關核發建造執
    照所載之起造人，僅為建造該建築物之申請人，而起造人之
    變更，亦係依建築法第55條第1項第1款規定，向主管建築機
    關申報變更起造人，俾利行政上之管理而已，實無法作為所
    有權認定之依據。
  (3)本院94年度訴字第428號和解筆錄和解成立內容第2項記載之
    「台北縣政府工務局核發80金建字第1533號建造執照」，所
    列載之起造人為「葛鑽」，並非被告福壽園公司，被告甲○
    能否以上開和解筆錄向主管建築機關申報變更起造人備案，
    已有疑問，且起造人名義登記之變更，係主管建築機關管理
    建物之方法，與私法上之權利義務變更無關，已如前述，對
    系爭建物所有權之認定不生影響，且原告係基於強制執行程
    序而買受系爭建物，於領得本院所發給權利移轉證書之日起
    ，就取得系爭建物之權利，則被告間變更起造人名義之和解
    內容存在與否，對於原告在私法上之地位，不致有受任何侵
    害之危險，其提起本件訴訟，即無受確認判決之法律上利益
    。
四、綜上所述，原告依民事訴訟法第507條之1規定，訴請撤銷被
    告間於本院94年度訴字第428 號成立變更起造人名義之和解
    內容，暨確認該和解內容之法律關係不存在，均無理由，應
    予駁回。
五、本件事證已經明確，兩造其餘主張及舉證，經本院審酌認與
    判決結果無影響，因此不逐一論述，併予敘明。
六、結論：原告之訴為無理由，依民事訴訟法第385條第1項前段
    、第78條，判決如主文。
中    華    民    國    95    年    6     月    27    日
                  民事庭法  官  陳湘琳
以上正本係照原本作成。
對於本件判決如有不服，應於收受送達後20日內向本院提出上訴
書狀，敘述上訴之理由，上訴於臺灣高等法院，並按他造當事人
之人數附具繕本。
中    華    民    國    95    年    6     月    27    日
                        書記官  王佩珠
附表：
┌──┬──┬──────────┬──────────┐
│編號│建號│建    物    門    牌│建物面積：平方公尺  │
├──┼──┼──────────┼──────────┤
│一  │9   │臺北縣金山鄉尖山子18│169.94              │
│    │    │之5號               │                    │
├──┼──┼──────────┼──────────┤
│二  │10  │臺北縣金山鄉尖山子18│169.94              │
│    │    │之7號               │                    │
├──┼──┼──────────┼──────────┤
│三  │11  │臺北縣金山鄉尖山子18│169.94              │
│    │    │之9號               │                    │
├──┼──┼──────────┼──────────┤
│四  │12  │臺北縣金山鄉尖山子18│169.94              │
│    │    │之11號              │                    │
├──┼──┼──────────┼──────────┤
│五  │17  │無門牌號碼          │598.40              │
│    │    │                    │                    │
└──┴──┴──────────┴──────────┘


司法院資訊處製作；財團法人民間司法改革基金會備份。
